臺灣高等法院臺中分院刑事判決　　　　　　　　　九十二年度上訴字第二一九五號
　　上　訴　人　臺灣彰化地方法院檢察署檢察官
　　被　　　告　丙○○
　　選任辯護人　朱元宏律師
　　　　　　　　黃紫芝律師
　　　　　　　　盧永和律師
右上訴人因被告強盜案件，不服臺灣彰化地方法院九十二年度訴字第八一○號中華民
國九十二年九月十二日第一審判決（起訴案號：臺灣彰化地方法院檢察署九十二年度
偵字第三○四三號），提起上訴，本院判決如左：
    主      文
原判決撤銷。
丙○○意圖為自己不法之所有，以強暴至使不能抗拒而取他人之物，處有期徒刑伍年
貳月。
    事      實
一、丙○○於民國（下同）九十二年三月十八日晚上九時三十五分許，騎乘車牌號碼
    為ＹＨＵ─三二六號之重型機車，沿彰化縣鹿港鎮○○路○段四五五巷（起訴書
    誤載為彰化縣鹿港鎮海埔里海埔巷八十四號附近之產業道路）往海尾巷口方向行
    駛，途經海尾巷口前，因見乙○○後揹背包獨自騎乘機車行駛在前，認有機可趁
    ，即意圖為自己不法之所有，將其所騎乘之機車自後疾駛至乙○○所騎乘機車之
    左側，再猛力用腳踢踹乙○○所騎乘機車之左側車身，而對乙○○施加強暴，至
    使乙○○所騎乘之機車右傾倒地，乙○○亦因此而跌落路旁之排水溝（寬約一點
    四公尺、深約一點五公尺，當時水溝內水之高度約至一般人之膝蓋處）內，並因
    而受有左大腿擦裂傷之傷害（所涉過失傷害罪嫌，未據告訴）。丙○○見乙○○
    已跌落排水溝，即騎乘機車折返，並走至排水溝旁邊出言欲將乙○○拉起，以便
    強取財物。但乙○○因深夜隻身一人跌入排水溝，且知丙○○係故意踢其機車，
    來意不善，即未同意，並在排水溝內自背包中取出手機，欲撥打行動電話向家人
    求援，其背包亦改為左肩側揹。丙○○見狀，為達強取財物之目的，即跳入排水
    溝撲向乙○○。而乙○○因認丙○○有對其非禮之意圖，即出口猛咬丙○○之右
    手大拇指（丙○○之右手大拇指並因此流血受傷），雙方並在排水溝內拉扯。乙
    ○○因深夜一人跌入排水溝，又在丙○○跳下排水溝時，往後跌倒，已致不能抗
    拒之狀態，丙○○見狀即出手強將乙○○左肩側揹之黑色背包【內有皮夾二個、
    現金至少新臺幣（下同）七百元、筆記本一本、化粧包一個、身分證、健保卡、
    駕駛執照、行車執照、提款卡及信用卡等物】取走，旋即騎乘機車離去，因而強
    盜上開財物得逞。嗣因乙○○拾得丙○○遺留在上開排水溝內之行動電話一支，
    於九十二年三月十八日下午十一時三十分許向警方報案，並提供上開行動電話給
    警方追查，警方乃循線於九十二年三月二十六日查獲丙○○，並在丙○○位在彰
    化縣鹿港鎮興化里興化巷三四號之住處，起出乙○○所有之上開黑色背包一個、
    皮夾二個、四百元、筆記本一本、化粧包一個，復於丙○○上址住處後方水溝起
    獲乙○○所有之富邦銀行信用卡一張（前開物品已由警方發還與乙○○）。至於
    乙○○所有之其餘物品，則已遭丙○○丟棄而未能尋獲。
二、案經彰化縣警察局鹿港分局報請臺灣彰化地方法院檢察署檢察官偵查起訴。
    理      由
一、訊據本案被告丙○○（以下簡稱為被告）雖坦承伊確有於前開時間，在上開排水
    溝內，未經被害人乙○○之同意，而強行取走被害人乙○○揹在肩上之黑色背包
    一個、內有皮夾二個、現金、筆記本一本、化粧包一個、身分證、健保卡、駕駛
    執照、行車執照、提款卡及信用卡等物，但被告矢口否認伊有公訴人所指訴之強
  盜犯罪情事，並辯稱：伊係因為車速過快，不慎擦撞及被害人乙○○之機車，被
    害人乙○○之機車才因此右傾倒地，並致被害人乙○○摔落排水溝，伊實未故意
    以腳踢倒被害人乙○○之機車，其後伊因見被害人乙○○摔落排水溝，好意要將
    被害人乙○○拉起，才又折返，嗣並係因為不小心，才亦掉入排水溝，詎被害人
    乙○○誤認伊有非禮意圖，口咬伊之手指，伊甚為生氣，才會臨時起意，乘被害
    人乙○○不及防備之際，拿走乙○○之皮包，伊之所為，僅該當於刑法之搶奪財
    物罪，被害人乙○○當時亦非在無法抗拒之狀態，被害人乙○○就伊故意踢車及
    故意跳入水溝之指述，及就皮包內之現金超過四百元部分之指述，均非實在，且
    其指述伊犯罪之部分情節前後不一，應非可信，伊實無公訴人所指訴之強盜犯意
    與行為等情。
二、然查：
（一）本案被告係先騎乘機車尾隨被害人乙○○所騎乘之機車，至案發地點，故意用
      腳踢被害人乙○○所騎乘之機車，致其機車摔倒，人亦跌入排水溝，被告見狀
      ，即騎乘機車折返，出言說要拉被害人乙○○上來，雖未經被害人乙○○同意
      ，但被告隨即跳下排水溝，而為上開強取被害人乙○○財物之行為，上情業據
      被害人乙○○於警訊指述甚詳。嗣在偵、審中，被害人乙○○再指訴：「（被
      告）騎在我後面，當時我發現時，心中很害怕，我速度加快，突然（他）以腳
      踢我左側機身，因他已騎至我機車左側，用腳踢我，那時我速度加快，他也速
      度加快」、「他踹我下水又要拉我上來，我感到很可疑，於是我就要打手機請
      我家人來，但他趁我打電話時，跳下水溝來，我一時害怕，不知怎樣就咬他手
      指」、「他不是掉下來，他是跳下來我旁邊，．．．．．．我伸手從我背包拿
      出手機正要打時，他就跳下來，後來我們就拉扯了」、「後來他與我拉扯，我
      才咬他的手」（偵卷第十二、三九、四○頁）、「被告是故意跳下來的」、「
      （他跳到我）右邊」、「沒有（壓到我身體）」、「（皮包）是雙揹在後，只
      是當時我因為要打電話才把右邊的揹帶放下，左邊還繼續揹著」、「因當時他
      整個人故意撲向我，我不知道他會何要撲向我，（我才咬被告）」（見原審卷
      宗第二三頁）等語明確。即經本院以證人身分訊問被害人乙○○，其亦再證稱
      ：「我從大馬路轉進產業道路，我從後視鏡（看到）有人跟蹤我，我有加速，
      而那個人也有加速繼續跟蹤我，之後那個人有騎在我左側旁邊，有用腳踢機車
      ，之後我有掉入旁邊的水溝，掉落之後，那個人有說要拉我，我說不用，之後
      我打電話求救，之後那個人從馬路上跳下來」等情。查被告於行為時，已將屆
      二十歲，身手敏健，豈有在被害人乙○○未同意其拉起之情形下，仍因在排水
      溝旁邊沒站穩，故亦摔入排水溝之理。如其係不慎摔入排水溝，又豈會有其在
      偵查中所辯：「我人是站在水溝旁彎下腰要拉她，不小心我人也掉入水溝壓在
      她身上」、「．．．．．．我掉入水溝後壓在她腰部，我是整個人面朝下，壓
      住她身體」（見偵卷第十三頁）之情？被告辯稱伊之身體，係因為不小心而摔
      入排水溝云云，至不可信。另案發地點之巷路，其路面寬有五．二公尺，每隔
      五十公尺即設置有路燈，業經檢察官到案發現場履勘明確，有勘驗筆錄與現場
      照片附於偵查卷宗可資佐證（見偵查卷宗第十九至二三頁）。依照上開路面寬
      度與燈光照亮情形，謂被告會因車速過快，不慎擦撞及被害人乙○○所騎乘之
      機車，且力道致被害人乙○○所騎乘之機車傾倒，人亦跌入排水溝，而被告猶
      可騎乘機車往前，此已有悖常情。況被告於警訊供稱：係其腳部擦撞被害人乙
  ○○所騎乘之機車（見警訊卷宗第一頁反面），偵訊供稱：係突然轉彎，腳勾
      住被害人乙○○所騎乘之機車（見偵查卷宗第十三頁），及至檢察官履勘現場
      並模擬案發經過，被告又改稱：係其膝蓋碰觸被害人乙○○所騎乘之機車（見
      偵查卷宗第二四、三三、三四、三五頁），前後所供亦非相符。如再依模擬案
      發經過所攝相片（見偵查卷宗第三三頁），顯示：被告騎乘機車時，其膝蓋如
      會碰及模擬警員所騎乘之另輛機車，非二車已緊密靠近，實無此種可能，而在
      被告與被害人乙○○騎乘機車駛至案發地點之前，二人機車均為直向行駛，且
      被害人乙○○騎乘機車至案發地點時，其位置亦離排水溝旁邊不遠，被告如僅
      欲超車，實有甚為寬廣之路面可供其行駛機車超前，不可能會與被害人所騎乘
      之機車緊密相靠行駛各情以觀，被告辯稱：係因超車，膝蓋不慎碰觸被害人乙
      ○○所騎乘之機車云云，顯係卸責之詞，不足採信。雖就此部分，被害人乙○
      ○曾於原審法院指稱：「我沒有看到他伸出腳踢我，之前說被告有踢我的機車
      ，我是感覺的」等語（見原審卷宗第二二頁），後於本院審理時，經被告選任
      辯護人實施反詰問時，又改稱：「我有看到他有用腳底踢我的機車」云云，此
      部分之前後指述不符。本院亦以：被害人乙○○於偵、審中，並未明確指述其
      機車遭踢之位置，且被告騎乘機車自後駛來，出腳踢車之時間甚為短暫，又猝
      不急防，被害人乙○○亦未必能親眼目睹各情，認為被害人乙○○於原審之指
      述較可採信。惟腳踢機車與膝蓋碰觸機車，無論其受力情形與受力方向均有不
      同，被害人乙○○可憑感覺認定，委無疑問。本院本於審理上情所得之心證，
      仍為：被告係騎乘機車自後疾駛至被害人乙○○所騎乘機車之左側，再猛力用
      腳踢踹被害人乙○○所騎乘機車之左側車身，致被害人乙○○所騎乘之機車右
      傾倒地，人身亦因此而跌落路旁排水溝之認定。另被害人乙○○既已跌入排水
      溝，不可能再詳細觀察被告騎乘機車往前駛行多遠，故其在原審法院指稱：被
      告再往前行駛「五、六十公尺」左右，再折返乙節，應僅係事後主觀評估，難
      認必符事實。被告於偵查中，亦供稱伊係馬上回來。且被告在腳踢被害人所騎
      乘之機車之前，對於腳踢後果，尚未可知，故加速往前，後見目的已達之後才
      又折返，亦未悖情理，故尚不得因其腳踢被害人乙○○所騎乘之機車之後，無
      立即停車之舉動，即認被告無強盜犯意。又被告雖有出言要拉被害人乙○○上
      案，但被告在被害人乙○○未表同意之後，仍故意跳入水溝，可見其上開言語
      之目的，仍在藉此以便強取財物，亦不能因此即認定其無強盜犯意。被告執此
      為辯，尚非可信。
（二）又依據被害人乙○○之指述，被告在實施本案犯行之期間，雖無脅迫之言行，
      但被告騎乘機車自後疾駛至被害人乙○○所騎乘機車之左側，再猛力用腳踢踹
      被害人乙○○所騎乘機車之左側車身，致被害人乙○○所騎乘之機車右傾倒地
      ，人身亦因此而跌落路旁排水溝，被告後亦跳入排水溝，撲向被害人乙○○，
      致二人發生拉扯，上開行為係屬強暴行為之實施，要無疑義。另本案發生時間
      係在晚上九時三十五分許，被害人乙○○係單身獨行女子，被告則身強體健，
      被害人乙○○既因被告上開強暴行為而身陷排水溝，四處無人，被告並亦跳入
      排水溝與之拉扯，依此客觀情狀，被害人乙○○當時對於被告強取財物之行為
      ，何能抗拒？被害人乙○○已因被告之強暴行為而致不能抗拒，亦應無疑義。
      雖被害人乙○○曾於原審法院訊問時，陳稱：「他可能因為我咬他，他會痛，
      當時我的皮包還背在我的身上左肩，他趁我不注意，一下就將皮包拿走了，我
      根本來不及防備」、「沒有（威嚇），他是趁我不注意，一瞬間，來不及防備
      ，拿走的」（原審卷宗第二四頁）。惟被害人乙○○在原審法院同亦指述：「
      被告撲向我，我往後跌下，被告也跟著撲倒，所以我們的手互相拉扯」之情（
      見原審卷宗第二四頁）。經本院訊問，被害人乙○○再陳稱被告拿取皮包時，
      其身體係躺在水溝無誤。依據被害人乙○○在原審法院所為之上開指述，要只
      不過在敘述被告動手強取財物之時，其行動甚為迅速，致其無法及時防護之狀
      態而已。被害人乙○○於原審法院並未指述其在當時，尚可抗拒被告強取財物
      之行為。且強盜行為是否已置被害人無法抗拒，應就被告所實施全部強暴行為
      整體觀之，尚不能僅針對被告取財之單一舉動而為評價。故於本案情形，尚不
      能將被害人乙○○當時因被告之強暴行為，已處在無法抗拒狀態之下之情事，
      均棄而不論，而僅就被告強取財物之單一動作，作為審認被告所為是否足使被
      害人乙○○無法抗拒之認定依據。被告辯稱：伊係臨時起意，乘被害人乙○○
      不及防備之際，拿走被害人乙○○之皮包，伊之所為，僅該當於刑法之搶奪財
      物罪云云，難認可採。
（三）另就被告強行取走之黑色背包，內有皮夾二個、現金至少七百元、筆記本一本
      、化粧包一個、身分證、健保卡、駕駛執照、行車執照、提款卡及信用卡等物
      ，上情業據被害人乙○○於本院審理時指述甚明。就此部分，被告除辯稱現金
      僅有四百元外，其餘亦無爭議。惟本案被害人乙○○於案發之後，於九十二年
      三月十八日向警局報案時，即指述背包內之現金有七、八百元。當時被告尚未
      被警查獲，且能否循遺留現場之手機查獲被告，猶未可知，縱使查獲，上開現
      金亦未必能追回，難認被害人乙○○有虛構數百元現金被強盜之必要。而被告
      係在案發一週之後，才對警查獲。其既甘冒刑法重責而實施強盜行為，謂被告
      在取得財物之後，經過一週，對強盜所得之現金仍分文未用，此亦違反情理。
      是本案被害人乙○○就其背包內之現金超過七百元部分，雖未能確認，但審酌
      上情，本院就現金部分，仍為：被告強行取走之黑色背包，內有現金至少七百
      元之認定。
（四）復有被害人乙○○受傷之彰化基督教醫院診斷書、贓物認領保管單、和信電訊
      股份有限公司提供之000000000號行動電話租用資料、現場草圖、臺
      灣彰化地方法院檢察署檢察官九十二年五月六日勘驗筆錄各一份及照片十九幀
      在卷可稽，並有被告遺留在案發現場之行動電話一支扣案足資佐證，事證明確
      ，被告犯行洵堪認定。
三、核被告所為，係犯刑法第三百二十八條第一項之強盜罪。原審判決認定被告係犯
    刑法第三百二十五條第一項之普通搶奪罪，尚有未洽。是公訴人上訴指摘原審判
    決不當，其上訴為有理由，自應由本院將原審判決予以撤銷改判。爰審酌被告之
    品行（並無前科）、犯罪手段、所得財物之價值、所生危害及犯罪後之態度等一
    切情狀，量處如主文所示之刑，以示懲儆。扣案被告所有之行動電話一支，並非
    被告供犯本罪所用之物，爰不予宣告沒收之，併此敘明。
四、據上論斷，應依刑事訴訟法第三百六十九條第一項前段、第三百六十四條、第二
    百九十九條第一項前段、刑法第三百二十八條第一項，判決如主文。
本案經檢察官甲○○到庭執行職務。
中      華      民      國      九十三  年      一      月      二十    日
                                臺灣高等法院臺中分院刑事第三庭
                                      審判長法  官  陳  朱  貴
                                            法　官　胡　忠　文
                                            法  官  廖  柏  基
右正本證明與原本無異。
如不服本判決應於收受送達後十日內向本院提出上訴書狀，其未敘述上訴之理由者並
得於提起上訴後十日內向本院補提理由書（均須按他造當事人之人數附繕本）。
                                            書記官　詹  錫　朋
中      華      民      國      九十三  年      一      月      二十七  日
附錄條文：
刑法第三百二十八條第一項：
意圖為自己或第三人不法之所有，以強暴、脅迫、藥劑、催眠術或他法，至使不能抗
拒，而取他人之物或使其交付者，為強盜罪，處五年以上有期徒刑。
                                                                        Ａ
